最　高　行　政　法　院　判　決
　　　　　　　　　　　　　94年度判字第01427號
上　訴　人　丙○○
　　　　　　乙○○
　　　　　　　　　　（共同送達代收人己○○住臺北市○○路
　　　　　　　　　　　39號4樓）
共 同
訴訟代理人　陳韻如律師
被 上訴 人　財政部臺灣省北區國稅局
代　表　人　許虞哲
上列當事人間因遺產及贈與稅事件，上訴人不服中華民國94年6
月1日臺北高等行政法院92年度訴字第3712號判決，提起上訴，
本院判決如下：
    主  文
原判決關於上訴人丙○○及乙○○暨該訴訟費用部分均廢棄，發
回臺北高等行政法院。
    理  由
壹、本件上訴人主張：按遺產及贈與稅法中關於贈與稅之訂定，
    本意即在補充遺產稅，避免被繼承人以生前贈與之方式規避
    遺產稅。而本件「遺產及贈與稅事件」原處分係因被上訴人
    認為上訴人申報被繼承人王德明遺產有所漏報而來，因此，
    關於遺產稅中認定之「3年內贈與」是否存在或金額為何，
    實與本件「遺產及贈與稅事件」為同一事件，適用同一法律
    ，不可分割。次按，行政院民國（下同）88年4月1日臺88訴
    字第13141號再訴願決定書係將被繼承人王德明之「遺產及
    贈與稅事件」一併撤銷要求被上訴人另為適法處分，故被上
    訴人於91年8月28日就作成北區國稅法第0000000000號復查
    決定：「重核決定變更贈與總額新臺幣（下同）12,500,000
    元」時，顯足以認為被上訴人對於本件「遺產及贈與稅事件
    」已依再訴願決定書重為處分。原審僅以前述91年8月28日
    就作成北區國稅法第0000000000號復查決定，與本件92年1
    月6日作成北區國稅法2字第0000000000號復查決定書，二者
    並無重複處分之情事，僅2案件有相關連，未書明其理由與
    依據，遽爾認定系爭處分程序上並無疑義，適用遺產及贈與
    稅法顯有違誤，同時亦有判決不備理由之失。另按繼承，因
    被繼承人死亡而開始。被繼承人王德明雖生前與財團法人行
    天宮簽有買賣契約，然至被繼承人80年1月24日死亡時，系
    爭臺北縣三峽鎮○○○段公館小段255-3號土地仍在被繼承
    人王德明名下，至80年2月12日始過戶予財團法人行天宮。
    因此，上訴人等人繼承之標的自始仍為該255-3號土地，並
    據此申報遺產稅，並無疑義。暫不論原審對於遺產及贈與稅
    法第16條第10款規定之看法是否妥適，若依原審之見解，認
    為「同一筆財產」或「繼承之財產」應係指繼承之「特定財
    產」而言，則本件繼承標的在繼承發生時，並無改變。原審
    顯有行政訴訟法第243條第1項之適用法規不當與同條第2項
    判決理由矛盾之誤。又原審既然認為被繼承人王德明生前與
    其他三房，和財團法人行天宮所簽署之買賣契約，係基於上
    訴人祖父王昆當時與四子同財共居，死亡前所立的遺囑，要
    求四房爾後售地時應平分售地款。基於原審對於前述事實之
    認定，是以四房平分款項之約定，並未指明應由哪一房哪一
    人獲得款項，只要係平均分予四房即可。故當被繼承人王德
    明過世後，該房所得分配之款項，自然應交予該房其他人，
    方符合上訴人祖父王昆之遺囑。今原審既不以土地所有權登
    記名義之外觀，認定發生繼承事實時，遺產仍為255-3地號
    土地，改以售地之事實，認為繼承的標的為生前債權，但卻
    未於判決中書明，何以認為基於王昆遺囑四房平均分攤售地
    款之協議，得遽認屬於被繼承人王德明之「生前債權」之理
    由與論理依據，顯有適用法規不當與判決不備理由、判決理
    由矛盾之誤。退步言，倘原審係以售地契約外觀上乃被繼承
    人王德明簽著，故屬於生前債權，則顯然與其認定上訴人祖
    父王昆當時與四子同財共居，死亡前所立的遺囑，要求四房
    爾後售地時應平分售地款之看法相牴觸，爰請求廢棄原判決
    。
貳、被上訴人未提出上訴答辯狀。
參、原判決以：查本件行政院88年4月1日臺88訴字第13141號再
    訴願決定，將原決定及原處分均撤銷，由原處分機關另為適
    法之處分後，被上訴人依再訴願決定撤銷意旨，將上訴人之
    贈與稅事件重核作成91年8月28日北區國稅法第0000000000
    號復查決定，另就遺產稅及罰鍰事件（即本案）重核作成92
    年1月6日北區國稅法2字0000000000號復查決定，並無重覆
    處分情事，僅2案件有相牽連關係。次查，王德明之繼承人
    除上訴人丙○○、乙○○2人外，其餘甲○○○、戊○○及
    丁○○3人業已向法院申報拋棄繼承，有臺灣板橋地方法院
    民事庭80年3月27日板元民法繼字第189號拋棄繼承准予備查
    通知函影本及本件遺產稅申報書附於原處分機關卷可參，被
    上訴人以上訴人2人為繼承人處理本件，並無不合。另查除
    臺北縣三峽鎮○○○段公館小段255-3地號土地外，另同地
    段274地號土地係原所有權人王進福持有，其餘土地係由王
    有仁及王宗雄分別於64年2月21日及70年8月7日繼承，其前
    次繳納遺產稅均已超過5年，皆無遺產及贈與稅法第16條第
    10款死亡前5年內繼承規定之適用；而255-3地號土地雖由王
    德明於79年4月1日繼承自王加時為已繳納遺產稅之遺產，惟
    遺產及贈與稅法第16條第10款規定旨在避免同一筆財產，因
    短時期內連續繼承而一再課徵遺產稅，加重納稅義務人之負
    擔，故其適用前提，自以5年內繼承之財產完納遺產稅者為
    限（財政部75年3月7日臺財稅第7521455號函釋參照），所
    稱「同一筆財產」或「繼承之財產」應係指繼承之「特定財
    產」而言。本件被繼承人王德明既已於生前出售該土地，上
    訴人等繼承之遺產則係業已介入其他法律行為即買賣契約之
    因素而得之售地款為動產及生前債權，與原來繼承之土地為
    不動產者，屬於性質完全不同之財產，應無遺產及贈與稅法
    第16條第10款規定之適用。退步言之，縱認本件因有短期內
    連續繼承之事實，而認應有遺產及贈與稅法第16條第10款規
    定之適用，惟本件有適用部分，亦僅255-3地號土地部分。
    再者，該土地於王德明79年6月6日申報繼承繳納遺產稅時，
    其核定價額為314,900元，亦有其遺產稅繳清證明書影本附
    於原處分機關卷可參，上訴人亦僅可扣除遺產額78,725元；
    再者縱依上訴人等繼承時255-3地號公告現值6500元/平方公
    尺計算亦僅為108,875元，計算結果，其應納遺產稅額為6,2
    47,372元。是本件係因被上訴人按原核定贈與額與重核後之
    贈與額計算結果，因重核之贈與金額較少，可供扣抵遺產稅
    額之之贈與稅額減少，致按上訴人主張重行計算結果，所漏
    遺產稅額為6,247,372元，被上訴人依不利益禁止變更原則
    ，仍維持原核定之漏報遺產稅額4,424,245元，上訴人等就
    遺產稅額已獲少繳1,823,127元，是以該可扣除而未扣除之
    遺產額108,875元，縱未扣除，對上訴人亦不生影響。綜上
    所述，本件被上訴人重核結果以原核定上訴人於遺產稅申報
    時漏報被繼承人死亡前3年內贈與乙○○金額18,500,000元
    ，及被繼承人生前債權金額13,905,226元，合計32,405,226
    元，除逕予併同上訴人前次申報遺產總額2,873,972元核定
    遺產總額為35,279,198元，遺產淨額為32,379,198元，並因
    其漏報遺產稅額4,424,245元，違反遺產及贈與稅法第23條
    規定，另依同法第45條規定，處以所漏稅額1倍之罰鍰4,424
    ,245元。經再訴願撤銷重核結果，核減漏報之死亡前3年內
    贈與1,000,000元及生前債權100,000元，變更核定遺產總額
    為34,179,198元，並按重行查核結果核算所漏遺產稅額為6,
    288,745元，依遺產及贈與稅法第45條規定，本應補稅及處
    以所漏稅額1倍罰鍰各6,288,745元；若再依本件上訴人之主
    張，再予扣除遺產108,875元，應補稅及處以所漏稅額1倍罰
    鍰各為6,247,372元，惟依行政救濟不利益禁止變更原則，
    仍維持原核定，於法並無違誤，訴願決定予以駁回，亦無不
    合，乃判決駁回上訴人在原審之訴。
肆、本院查：（一）按「凡經常居住中華民國境內之中華民國國
    民死亡時遺有財產者，應就其中華民國境內境外全部遺產，
    依本法規定課徵遺產稅。」、「被繼承人死亡前3年內贈與
    下列個人之財產，應於被繼承人死亡時，視為被繼承人之遺
    產，併入其遺產總額，依本法規定徵稅﹕一、被繼承人之配
    偶。二、被繼承人依民法第1138條及1140條規定之各順序繼
    承人。三、前款各順序繼承人之配偶。」為行為時遺產及贈
    與稅法第1條第1項及第15條所明定。即依行為時遺產及贈與
    稅法第15條規定被繼承人死亡前3年內贈與下列個人之財產
    ，應於被繼承人死亡時，視為被繼承人之遺產，併入其遺產
    總額，依本法規定徵稅；則該部分之贈與總額之核減將直接
    影響著遺產總額及遺產稅之計算。本件上訴人之父王德明於
    80年1月24日死亡，上訴人等於80年4月12日辦理遺產稅申報
    ，應納遺產稅額為0元，嗣經被上訴人查得上訴人等漏報被
    繼承人死亡前3年內贈與上訴人之一乙○○，金額18,500,00
    0元，及被繼承人死亡前債權金額13,905,226元，合計32,40
    5,226元，除逕予併同上訴人前次（原）申報遺產總額2,873
    ,972元核定遺產總額為35,279,198元，遺產淨額為32,379,1
    98元外，並因其漏報遺產稅額4,424,245元，違反遺產及贈
    與稅法第23條規定，另依同法第45條規定，處以所漏稅額1
    倍罰鍰即4,424,245元。上訴人不服，申請復查，未獲變更
    ，提起訴願，亦遭決定駁回，嗣經行政院88年4月1日臺88訴
    字第13141號再訴願決定將訴願決定及原處分均撤銷，囑由
    被上訴人另為處分。經被上訴人重核復查決定核減死亡前3
    年贈與1,000,000元，生前債權100,000元，變更遺產總額為
    34,179,198元，淨額31,279,198元，罰鍰部分維持原處分，
    上訴人仍不服，提起訴願，遭決定駁回，乃提起本件行政訴
    訟。原判決關於上訴人乙○○及丙○○部分，以前揭理由駁
    回彼等在原審之訴，固非無見。（二）、惟本件關於上訴人
    等漏報被繼承人死亡前3年內贈與上訴人乙○○之金額部分
    ，業經原審法院92年度訴字第2847號判決將該贈與稅事件之
    訴願決定及原處分（含復查決定）對上訴人乙○○課徵其被
    繼承人王德明之贈與稅，其贈與總額超過新臺幣7,500,000
    元以外之部分，及對上訴人丙○○課徵之贈與稅部分均撤銷
    ，其餘上訴人在原審該贈與稅事件之訴駁回在案，亦即本件
    被上訴人重核結果以原核定上訴人於遺產稅申報時漏報被繼
    承人死亡前3年內贈與乙○○金額由18,500,000元，減為13,
    500,000元，再核減為12,500,000元，原審復將原處分超過
    7,500,000元以外之部分之贈與總額撤銷，亦即認定贈與總
    額為7,500,000元，則該部分之贈與總額減少，自影響著本
    件遺產總額及漏報遺產稅額之計算，以及以所漏遺產稅額倍
    數裁罰之罰鍰，其結果是否有利於上訴人丙○○及乙○○有
    待查明。原判決此部分未及審酌此關係著本件漏報遺產稅額
    及罰鍰金額之原審法院贈與稅事件之92年度訴字第2847號判
    決結果。上訴意旨指摘原判決此部分違背法令，求予廢棄，
    非無理由，自應將原判決關於上訴人丙○○及乙○○暨該訴
    訟費用部分均廢棄，發回原審法院。
伍、據上論結，本件上訴為有理由，依行政訴訟法第256條第1項
    、第260條第1項，判決如主文。
中    華    民    國    94    年    9     月   15     日
                  第一庭審判長法  官　葉　振　權
                              法  官　陳　秀　美
                              法  官　劉　鑫　楨
                              法  官　吳　明　鴻
                              法  官　梁  松  雄
以  上  正  本  證  明  與  原  本  無  異
中    華    民    國    94    年    9    月    15     日
　　　　　　　　　　　　　　　書記官　陳　盛　信
